ACORDAO-COMPLETO-2436554

ACÓRDÃO 13915/2020 ATA 43/2020 - PRIMEIRA CÂMARA

VISTOS, relatados e discutidos estes autos de tomada de contas especial instaurada pelo Conselho Nacional de Desenvolvimento Científico e Tecnológico (CNPq) , em desfavor do Sr. Laury Cullen Junior, em razão da não comprovação de permanência no país de destino, durante a totalidade do período de vigência e de recebimento de bolsa para Pós-Doutorado no Exterior (PDE) , sem que houvesse requerimento ao CNPq ou autorização daquela entidade para a vinda do beneficiário ao Brasil,
ACORDAM os Ministros do Tribunal de Contas da União, reunidos em sessão da Primeira Câmara, diante das razões expostas pelo Relator, em:
9.1. julgar regulares com ressalva as contas do Sr. Laury Cullen Junior e dar-lhe quitação, com fundamento nos arts. 1º, inciso I, 16, inciso II, 18 e 23, inciso II, da Lei 8.443/1992, c/c os art. 1º, inciso I, 17, inciso I, e 208 do Regimento Interno do TCU;
9.2. dar ciência desta deliberação ao responsável e ao Conselho Nacional de Desenvolvimento Científico e Tecnológico; e
9.3. arquivar os presentes autos, nos termos do art. 169, inciso III, do Regimento Interno do TCU, após a adoção das providências determinadas e a efetivação das competentes comunicações processuais.

Tomada de contas especial instaurada pelo Conselho Nacional de Desenvolvimento Científico e Tecnológico (CNPq), em desfavor de Laury Cullen Junior, em razão da não comprovação de permanência no país de destino, durante a totalidade do período de vigência e de recebimento de bolsa para Pós-Doutorado no Exterior (PDE), sem que houvesse requerimento ao CNPq ou autorização daquela entidade para a vinda do beneficiário ao Brasil. Análise da resposta da citação.

Primeira Câmara

Conselho Nacional de Desenvolvimento Científico e Tecnológico.

3. Responsável: Laury Cullen Junior (XXX.807.138-XX).

13.1. Ministros presentes: Walton Alencar Rodrigues (Presidente), Benjamin Zymler (Relator), Bruno Dantas e Vital do Rêgo.
13.2. Ministros-Substitutos presentes: Augusto Sherman Cavalcanti e Weder de Oliveira.

BENJAMIN ZYMLER

Cuidam os autos de tomada de contas especial instaurada pelo Conselho Nacional de Desenvolvimento Científico e Tecnológico (CNPq) , em desfavor do Sr. Laury Cullen Junior, em razão da não comprovação de permanência no país de destino, durante a totalidade do período de vigência e de recebimento de bolsa para Pós-Doutorado no Exterior (PDE) , sem que houvesse requerimento ao CNPq ou autorização daquela entidade para a vinda do beneficiário ao Brasil.
2.	A referida bolsa foi pactuada por intermédio do Termo de concessão e aceitação de apoio financeiro a projeto Processo 201971/2011-9. A avença foi firmada no valor de R$ 189.439,43, com vigência de 1º/2/2012 a 31/1/2014. O aludido montante foi integralmente repassado pela União.
3.	Após a notificação do responsável sem o saneamento da irregularidade, o CNPq instaurou tomada de contas especial e, ao final, concluiu pela existência de prejuízo correspondente ao valor total repassado, tendo imputado responsabilidade ao Sr. Laury Cullen Junior, na condição de beneficiário.
4.	Submetidos os autos a esta Corte de Contas, autorizei, por meio de despacho, a citação do aludido responsável em razão da " (...) não comprovação de permanência no país de destino durante a totalidade do período de vigência e de recebimento de bolsa para Pós-Doutorado no Exterior (PDE) , sem que houvesse requerimento ao CNPq ou autorização daquela entidade para vinda do bolsista ao Brasil".
5.	Cumprida a mencionada medida processual, o auditor da SecexTCE analisou a resposta trazida pelo Sr. Laury Cullen Junior, na forma da instrução transcrita parcialmente a seguir, com os ajustes que entendi pertinentes:
"30.	Anote-se que a peça 37 é cópia da peça 36. As referências feitas adiante se restringirão à peça 36, por desnecessidade de mencionar a sua cópia. 
31.	O defendente informou que concluiu o curso de Pós-Doutoramento custeado com a bolsa (que, assim, atingiu seu objetivo - v. relatório final, peça 36, p. 44-158) , finalizou o projeto de pesquisa e deu retorno científico, acadêmico e social inestimáveis para o País. Durante o período de recebimento da bolsa, teria recebido os prêmios "Rolex Award for Interprize" (v. peça 36, p. 186-194) e Whitley Gold Award" na área de conservação ambiental (peça 36, p. 1-2) .
32.	Como evidências do retorno científico ao País, apontou o seu papel como professor na Escola Superior de Conservação Ambiental e Sustentabilidade (Escas, v. peça 36, p. 25-34) e como pesquisador no Instituto de Pesquisas Ecológicas (IPE) (peça 36, p. 2, 35) .
33.	Negou o defendente que tenha descumprido as obrigações assumidas com o CNPq, ainda que possa ter havido "inobservâncias de formalidades" as quais, no seu entender, não seriam suficientes para se considerar como descumpridas referidas obrigações. Nesse sentido, enfatizou que o plano de trabalho do curso em comento apresentado ao CNPq (v. peça 36, p. 161-185) previa retornos periódicos ao Brasil para atividades de campo (v. imagem, peça 36, p. 3) ou para captação de recursos junto a financiadores (v. imagens, peça 36, p. 4 e 5) . Também foi reconhecido o vínculo de sua produção científica com o Brasil (extrato de parecer, peça 36, p. 5, segunda imagem) (peça 36, p. 3-5) .
34.	A produção acadêmica a que se propôs também foi atendida, conforme artigos que nominou, acolhida a demora entre o envio para publicação e a efetiva ocorrência dessa publicação (peça 36, p. 5-10) .
35.	Por outro lado, o seu supervisor na Universidade de Columbia reconheceu o cumprimento dos objetivos e a relevância das atividades que realizou no Brasil (mostra cópia de correspondência nesse sentido, peça 36, p. 11) . Demonstrado que o plano de trabalho foi cumprido, este não poderia ser maculado por inobservância de formalidades que não teriam afetado as atividades prestadas. O fato de a bolsa paga ter se revertido em resultados para a ciência (artigos e captação de recursos) afasta qualquer prejuízo ao Erário (peça 36, p. 10-11) .
36.	Quanto ao retorno acadêmico que proporcionou, mencionou atuação como Instrutor principal em cursos no Centro Brasileiro de Biologia e Conservação; como mentor e um dos fundadores do Mestrado Profissional em Conservação da Biodiversidade e Desenvolvimento Sustentável (área Ecologia) na Escola Superior de Conservação Ambiental e Sustentabilidade (peça 36, p. 12-14; 25-34) .
37.	Elencou como contribuições sociais as promovidas pelo Instituto de Pesquisas Ecológicas na área de preservação ambiental (projeto Portal do Paranapanema: detetives ecológicos) , uma vez que foi um dos seus fundadores; a captação de recursos para projetos de desenvolvimento e pesquisa para a conservação da biodiversidade da Mata Atlântica. no interior paulista (peça 36, p. 14-15) .
38.	O defendente reiterou que o exposto até então evidenciava que o objetivo da concessão da bolsa foi atingido e ficou evidente sua contribuição para a ciência nacional, para o ensino e para a conservação da biodiversidade brasileira, razão pela qual, reiterou, não se poderia falar em prejuízo ao erário ou em irregularidade nas contas (peça 36, p. 15) .
39.	Invocou precedentes do TCU no sentido de que "mesmo verificada irregularidade formal no cumprimento de obrigações decorrentes da concessão de bolsa de estudos, conclui-se pela regularidade das contas quando verificado retorno da pesquisa financiada" (peça 36, p. 16) , como, por exemplo, os Acórdão 775/2008-TCU-Segunda Câmara, Relator Ministro Ubiratan Aguiar; 2.056/2016-2ª Câmara, relator Min. Raimundo Carrero; 4.737/2018-1ª Câmara, relator Ministro Bruno Dantas, sobre a possibilidade de afastamento de débito de ex-bolsistas que não concluíram o curso no exterior, ao provarem terem realizado a disseminação e desenvolvimento de atividades de relevância para o Brasil conexas como as decorrentes da bolsa. Considerando que o defendente concluiu o curso em questão e realizou suas contribuições à ciência no Brasil, pediu que suas contas fossem julgadas regulares, com o encerramento do processo de cobrança da dívida (peça 36, p. 16-17) .
40.	Em outro momento, realizou pedido de moderação na eventual aplicação da multa prevista no art. 58 da Lei 8.443/1992, como ocorreu no caso no julgado do Acórdão 1641/2019-TCU-Segunda Câmara, Relator Aroldo Cedraz (valor de R$ 10.000,00) (peça 36, p. 17-19) .
41.	Evocando os princípios da razoabilidade de da proporcionalidade, reiterou que deve ser dado como certo que "permaneceu por bastante tempo na Universidade de Columbia, apresentou relevante contribuição acadêmica e recebeu de seu supervisor manifestação atestando o cumprimento integral" dos objetivos do curso; que o fato de estar informado em seu plano de trabalho a necessidade de retornos ao Brasil, teria acreditado, de boa fé, não ser necessário comunicar cada retorno realizado; que houve atrasos reiterados no pagamento da bolsa (v. peça 36, p. 39-42) , a demandar que atuasse mais em processos de captação de recursos e que essa quebra de confiança na Administração Pública impediria que se pudesse cobrar o valor integral como pretendido (teoria da exceção do contrato não cumprido, cf. art. 476 do Código Civil) , como se o pretendente houvesse abandonado o curso, o que não ocorreu, sendo a condenação de devolução integral de recursos desproporcional em relação a não comunicação de regresso ao País. Assim sendo, solicitou a redução do valor da cobrança, considerando terem sido cumpridos os objetivos da bolsa percebida (peça 36, p. 19-20) .
42.	Reiterou seu pedido de julgamento pela regularidade das contas, por ter cumprido o plano de trabalho, ter realizado indubitável contribuição à ciência, à educação e à sociedade brasileiras e de haver precedentes do TCU que acolhem a tese que defendeu (peça 36, p. 20) .
43.	Encerrou o defendente com pedido de julgamento regular de suas contas; caso tenha as contas irregulares e sem débito, que se lhe aplique multa razoável; caso se mantenha o débito, que se lhe reduza o valor, em observância aos princípios da razoabilidade e da proporcionalidade. Acrescentou pedido de realização de sustentação oral na sessão de julgamento da presente TCE.
Análise
44.	O fato de ter concluído o curso para o qual recebeu a bolsa, como mencionado nos itens 31 e 32 acima, não é o objeto da irregularidade desta TCE, que apontou, como ilicitude, a não comprovação de permanência no país de destino durante a totalidade do período de vigência e de recebimento de bolsa para Pós-Doutorado no Exterior (PDE) , sem que houvesse requerimento ao CNPq ou autorização daquela entidade para vinda do bolsista ao Brasil.
45.	Apesar de, como mencionado no item 33, ter negado o descumprimento de obrigações assumidas com o CNPq ou reduzi-las, em sua avaliação, a formalidades, como apontado no item 11.1, o beneficiário descumpriu condição essencial para a concessão e a manutenção da bolsa para Pós-Doutorado no Exterior (PDE) , qual seja, a permanência no país de destino durante todo o período aprovado pelo CNPq e em que recebeu o benefício, sendo possível apenas o retorno ao Brasil com a devida autorização daquela entidade. Isso decorre da própria natureza da bolsa, vez que visa auxiliar a manutenção do beneficiário durante o período de pesquisas no exterior; assim tem-se que sim, essa obrigação essencial, de natureza intrínseca do próprio ajuste e da sua razão de ser foi descumprida. Ainda que se reconheça que o plano de trabalho do curso em comento apresentado ao CNPq tenha previsto retornos periódicos ao Brasil para atividades de campo, não houve nenhuma caracterização dessa atividade quanto a número de ocorrências, períodos e ações desenvolvidas. No que diz respeito a captação de recursos junto a financiadores, o plano de trabalho apresentado não deixa explícito que essa busca se daria no Brasil e condicionaria seu retorno. A propósito, os pareceres apresentados (v. imagens, peça 36, p. 4 e 5) indicam que a captação de recursos  se daria no exterior. As questões relacionadas ao vínculo de sua produção científica com o Brasil e à sua produção acadêmica, do mesmo modo que a conclusão do seu curso, não são objeto de discussão nesta TCE. Nesses termos, rejeitam-se os argumentos tratados nos itens 33, 34, 36, 37, 38 e 42 acima.
46.	Quanto aos elementos trazidos no item 35, há de se notar que o supervisor do defendente na Universidade de Columbia reconheceu o cumprimento dos objetivos, mas não pela relevância das atividades que realizou no Brasil. Ao contrário, ele menciona que o defendente esteve várias vezes na Universidade de Columbia, mas não que tenha permanecido lá por todo o tempo. Isto é, ele reitera o que a TCE revelou: a base do defendente era o Brasil, e, ocasionalmente, ia à Universidade de Columbia (Dr. Cullen spent varying amounts of time in New York City at Columbia University from 2012 to 2014, v. peça 36, p. 37) . 
46.1.	Ainda sobre o item 35, reitera-se que a discussão não diz respeito ao cumprimento do plano de trabalho nem aos resultados obtidos, mas a formalidade essencial, passível de imputação de débito,  considerando que o normativo vigente à época que disciplinava a concessão da referida bolsa expressamente indicava que "A vinda do bolsista ao Brasil no período de vigência da bolsa é autorizada pelo CNPq em condições excepcionais, devidamente justificadas" (item 7.1.1 da Seção I da Resolução Normativa 029/2012) e o fato de o beneficiário ter firmado termo de compromisso por meio do qual se obrigou a retornar ao Brasil noventa dias após o término da bolsa e a informar a data de retorno ao país ao CNPq (cf. peça 4, p. 41) . Desse modo, rejeitam-se os argumentos trazidos no item 35.
47.	Quanto aos precedentes do TCU invocados (v. item 39) , não se vê a aplicabilidade deles ao caso. Não se trata de irregularidade formal no cumprimento de obrigações decorrentes da concessão de bolsa de estudos passível de ser afastada por se evidenciar o benefício à ciência brasileira, mas sim em burla à própria natureza da bolsa, reiterando que somente após notificação do CNPq o beneficiário confessou ter residido apenas 7 meses no país de destino durante o período de 24 meses que recebeu a bolsa para sua manutenção no exterior (peça 4, p. 286) . Ficou subjacente a ideia de que não era o defendente, de fato, candidato a esse apoio financeiro, que poderia ter cuidado de promover seus estudos sem necessidade de suporte para a sua permanência no exterior, levando à preterição de outros candidatos que, efetivamente, precisariam desses recursos para atender a seus estudos fora do país. Houve desperdício de recursos públicos voltados a apoiar os gastos realizados não no exterior, mas em território nacional, por 17 meses, não podendo esses gastos serem suportados com a bolsa concedida. Assim sendo, quanto aos argumentos trazidos no item 39, não há como propor regularidade das contas ou encerramento da TCE, cabendo, sim, a sua rejeição.
48.	Em relação ao pedido expresso no item 40, não se vislumbra o afastamento do débito no caso, passível a aplicação da multa nos termos do art. 57 da Lei 8.443/1992.
49.	No que diz respeito aos princípios da razoabilidade e da proporcionalidade, no afã que se reduza o débito proporcionalmente ao tempo que reiterou permanecer na Universidade de Columbia, não houve nenhuma demonstração de quanto tempo realmente a isso corresponderia, pois, dadas as circunstâncias, caberia até caracterizar o que se deu nos sete meses iniciais da bolsa e se estes foram lá passados. Uma vez mais, sua contribuição acadêmica, o cumprimento integral dos objetivos do curso e do plano de trabalho, a eventual necessidade de retornos ao Brasil não são as evidências de boa fé requeridas para o caso. Como mencionado acima, o  defendente só revelou o seu retorno quando questionado pelo CNPq e, em sua defesa, não enfrentou essa questão de forma direta quanto ao que aqui fez nesse período, deixando subtendido que bolsa recebeu para, em sua maior parte, locupletar-se desses valores para viver em território nacional e não para cobrir gastos de estada no exterior, em desvio de finalidade intrínseca da bolsa concedida.
49.1.	Os atrasos são reprováveis, por certo, mas não justificam o descumprimento do seu compromisso a ensejar, talvez, a descontinuidade do projeto, devolução dos recursos e encerramento do ajuste com o CNPq. Não se tratava de um contrato de prestação de serviços, mas de um compromisso de fazer uso do dinheiro para manter-se no exterior. A violação maciça desse compromisso não dá margem a proporcionalidades, pois o desvirtuamento dos objetivos da bolsa é patente, colocando-o, de fato, como não elegível para ter recebido tais recursos originalmente, razão pela qual se reivindica a sua devolução integral. Desse modo, rejeita-se os argumentos elencados no item 41 acima.
50.	 Pelo exposto, rejeitam-se integralmente os  argumentos apresentados nas alegações de defesa e, por consequência, os pedidos de propor julgamento regular de suas contas; eventual aplicação da multa do art. 58 da Lei 8.443/1992 de forma razoável, por descabido, e da redução do valor do débito. 
51.	Acolhe-se, porém, seu pedido de realização de sustentação oral na sessão de julgamento da presente TCE, nos termos do art. 145, § 4º, do Regimento Interno do TCU. Assim sendo, que seja dado a conhecer o pedido de sustentação oral  ao Presidente da sessão do julgamento para que se manifeste a respeito, conforme o art. 168 do Regimento Interno do TCU.
Individualização das Condutas
52.	Considerando o ilícito acima identificado, a imputação de responsabilidade atende aos pressupostos estabelecidos na jurisprudência desta Corte de Contas. Com efeito, há elementos para individualizar as condutas, o nexo de causalidade entre estas e as irregularidades geradoras do dano e está caracterizada a atuação culposa do responsável Laury Cullen Junior, conforme matriz de responsabilização (v. peça 26) .
53.	Por todo o exposto, acolheu-se parcialmente as alegações de defesa apresentadas, tendo esse acolhimento resultado em entendimento pelo recebimento das alegações de defesa somente para fins de encaminhar seu pedido de sustentação oral.
Verificação do Prazo de Prescrição da Pretensão Punitiva
54.	Vale ressaltar que a pretensão punitiva do TCU, conforme Acórdão 1441/2016-TCU-Plenário, Relator: Benjamin Zymler, que uniformizou a jurisprudência acerca dessa questão, subordina-se ao prazo geral de prescrição indicado no art. 205 do Código Civil, que é de dez anos, contado da data de ocorrência da irregularidade sancionada, nos termos do art. 189 do Código Civil, sendo este prazo interrompido pelo ato que ordenar a citação, a audiência ou a oitiva do responsável.
54.1.	No caso em exame, verifica-se a inocorrência da prescrição da pretensão punitiva, uma vez que a irregularidade sancionada deu-se em 18/2/2017 (data da ciência pelo beneficiário da primeira notificação do CNPq quanto à irregularidade - peça 5, p. 3-5) e o ato de ordenação da citação ocorreu em 15/7/2020.
CONCLUSÃO
55.	A jurisprudência pacífica nesta Corte é no sentido da imprescritibilidade das ações de ressarcimento ao erário (Súmula TCU 282) . Dessa forma, identificado dano ao erário, devese instaurar e julgar o processo de tomada de contas especial para responsabilizar seus agentes causadores, respeitando o direito ao contraditório e à ampla defesa, independentemente de quando ocorreram os atos impugnados.
56.	Verifica-se que não houve a prescrição da pretensão punitiva, conforme análise já realizada (itens 54 e 54.1) .
57.	Tendo em vista que não constam dos autos elementos que permitam reconhecer a boa fé do responsável, sugere-se que as suas contas sejam julgadas irregulares, nos termos do art. 202, § 6º, do Regimento Interno do TCU, com a imputação do débito atualizado monetariamente e acrescido de juros de mora, nos termos do art. 202, §1º do Regimento Interno do TCU, descontado o valor eventualmente recolhido, com a aplicação da multa prevista no art. 57 da Lei 8.443/1992.
58.	Não tendo logrado êxito em afastar as irregularidades, mantem-se a matriz de responsabilização à peça 26.
PROPOSTA DE ENCAMINHAMENTO
59.	Diante do exposto, submetemos os autos à consideração superior, propondo ao Tribunal:
	a) rejeitar as alegações de defesa do responsável Laury Cullen Junior (CPF: XXX.807.138-XX) ;
	b) julgar irregulares, nos termos dos arts. 1º, inciso I, 16, inciso III, alíneas "b" e "c", da Lei 8.443/1992, c/c os arts. 19 e 23, inciso III, da mesma Lei, as contas do responsável Laury Cullen Junior (CPF: XXX.807.138-XX) , condenando-a ao pagamento das importâncias a seguir especificadas, atualizadas monetariamente e acrescidas dos juros de mora, calculadas a partir das datas discriminadas até a data da efetiva quitação do débito, fixando-lhe o prazo de quinze dias, para que comprove, perante o Tribunal, o recolhimento das referidas quantias aos cofres do Instituto Nacional do Seguro Social, nos termos do art. 23, inciso III, alínea "a", da citada lei, c/c o art. 214, inciso III, alínea "a", do Regimento Interno do TCU.  
	Débito:
	Data de ocorrência
	Valor histórico (R$) 

	27/1/2012
	12.581,80

	23/1/2013
	8.571,78

	18/2/2017
	168.285,85

Valor atualizado do débito (com juros) em 5/10/2020: R$ 243.352,27 (peça 39) 
	c) aplicar ao responsável Laury Cullen Junior (CPF: XXX.807.138-XX) , a multa prevista no art. 57 da Lei 8.443/1992 c/c o art. 267 do Regimento Interno do TCU, fixando-lhe o prazo de quinze dias, a contar da notificação, para que comprove, perante o Tribunal (art. 214, III, alínea "a", do Regimento Interno do TCU) , o recolhimento da dívida aos cofres do Tesouro Nacional, atualizada monetariamente desde a data do acórdão que vier a ser proferido por este Tribunal até a data do efetivo recolhimento, se paga após o vencimento, na forma da legislação em vigor;
	d) autorizar, desde logo, a cobrança judicial das dívidas, caso não atendidas as notificações, na forma do disposto no art. 28, inciso II, da Lei 8.443/1992;
	e) autorizar também, desde logo, se requerido, com fundamento no art. 26, da Lei 8.443, de 1992, c/c o art. 217, §§ 1º e 2º do Regimento Interno do TCU, o parcelamento da (s) dívida (s) em até 36 parcelas, incidindo, sobre cada parcela, corrigida monetariamente, os correspondentes acréscimos legais, fixando-lhe o prazo de quinze dias, a contar do recebimento da notificação, para comprovar, perante o Tribunal, o recolhimento da primeira parcela, e de trinta dias, a contar da parcela anterior, para comprovar os recolhimentos das demais parcelas, devendo incidir, sobre cada valor mensal, atualizado monetariamente, os juros de mora devidos, no caso do débito, na forma prevista na legislação em vigor, alertando os responsáveis de que a falta de comprovação do recolhimento de qualquer parcela importará o vencimento antecipado do saldo devedor, nos termos do § 2º do art. 217 do Regimento Interno deste Tribunal; 
	f) encaminhar pedido de sustentação oral dos responsáveis para apreciação do Presidente da seção de julgamento deste processo, para deliberação a respeito;	
	g) enviar cópia do Acórdão a ser prolatado à Procuradoria da República no Estado de São Paulo, nos termos do § 3º do art. 16 da Lei 8.443/1992, c/c o § 7º do art. 209 do Regimento Interno do TCU, para adoção das medidas cabíveis;
	h) enviar cópia do Acórdão que vier a ser proferido ao Conselho Nacional de Desenvolvimento Científico e Tecnológico e ao responsável, para ciência;
	i) informar à Procuradoria da República no Estado de São Paulo, ao Conselho Nacional de Desenvolvimento Científico e Tecnológico e ao responsável que a presente deliberação, acompanhada do Relatório e do Voto que a fundamenta, está disponível para a consulta no endereço www.tcu.gov.br/acordaos, além de esclarecer que, caso requerido, o TCU poderá fornecer sem custos as correspondentes cópias, de forma impressa; 
	j) informar à Procuradoria da República no Estado de São Paulo que, nos termos do parágrafo único do art. 62 da Resolução TCU 259/2014, os procuradores e membros do Ministério Público credenciados nesta Corte podem acessar os presentes autos de forma eletrônica e automática, ressalvados apenas os casos de eventuais peças classificadas como sigilosas, as quais requerem solicitação formal."
6.	O corpo diretivo da unidade técnica aquiesceu ao aludido encaminhamento.
7.	O Ministério Público junto ao TCU se manifestou da seguinte forma:
	"O Ministério Público de Contas manifesta-se integralmente de acordo com a proposta de encaminhamento elaborada pela Secex/TCE (peças 40 a 42) , no sentido de que sejam julgadas irregulares as contas de Laury Cullen Junior, com fundamento no art. 16, III, "b" e "c", da Lei 8.443/1992, com condenação em débito e aplicação de multa.
	A condenação do responsável em débito se justifica pelo fato de ele ter recebido bolsa para Pós-Doutorado no Exterior (Columbia University, em Nova York) pelo período de 24 meses (de 12/2012 a 31/1/2014) , mas ter permanecido no exterior apenas pelo período de 7 meses (17/7/2012 a 31/11/2012 e 12/7/2013 a 28/9/2013 - peça 4, p. 286) . Ao assim proceder, o responsável desviou a finalidade dos recursos da bolsa, voltados à sua manutenção no exterior no período do pós-doutorado, e descumpriu o compromisso firmado de informar a data do retorno ao Brasil ao Serviço de Bolsas Individuais no Exterior do CNPq (peça 4, p. 41) . 
	A alegação de que precisou retornar ao Brasil para realizar pesquisa de campo é totalmente descabida, pois, de acordo com a Resolução Normativa 21/2007 do CNPq (vigente no ato de assinatura do Termo de Concessão e Aceitação de Apoio Financeiro a Projeto - peça 4, p. 48) , a pesquisa de campo no Brasil só é permitida para o caso de Doutorado no Exterior (e não para o caso de Pós-Doutorado no Exterior) e desde que expressamente prevista no plano de trabalho (Anexo IV, item 4, alínea "f", e item 8) . Mesmo nesse caso, se a pesquisa de campo for superior a 3 meses, a mensalidade da bolsa passa a corresponder ao valor equivalente à mensalidade da bolsa de doutorado no País (Anexo IV, item 8.4, alínea "b") .
	Registre-se que, no plano de trabalho referente à concessão original da bolsa (1/2/2012 a 31/1/2013 - peça 4, pp. 5/20) , não foi prevista nenhuma visita ao Brasil. Com efeito, o cronograma proposto pelo responsável estipulou sua chegada aos Estados Unidos em fevereiro/2012 e seu retorno ao Brasil em janeiro/2013 (peça 4, p. 17) . E, no plano de trabalho referente à prorrogação da bolsa (1/2/2013 a 31/1/2014 - peça 4, pp. 53/9) , igualmente não houve menção a visitas ao Brasil, constando do cronograma que o retorno do bolsista se daria apenas em janeiro/2014 (peça 4, pp. 57/8) . Inclusive, nesse último plano de trabalho, o responsável afirmou que realizaria "reuniões semanais via Skype com sua equipe de campo no Brasil" (peça 4, p. 56) , o que reforça a desnecessidade de sua vinda ao Brasil durante o pós-doutorado.
	Saliente-se que o responsável agiu com má-fé, pois, ao pleitear a prorrogação da bolsa, omitiu informações sobre seu período de permanência no Brasil. Com efeito, no relatório das atividades desenvolvidas no período de janeiro a outubro de 2012, o bolsista informou apenas a realização de "reuniões semanais via Skype com sua equipe de campo no Brasil" (peça 4, p. 64) e "contato semanal com seus orientandos no Brasil (....) via Skype) (peça 4, p. 66) . Ao assim proceder, ele dissimulou sua real situação e garantiu a prorrogação da bolsa por mais 12 meses. Tal dissimulação permaneceu por ocasião da apresentação do relatório final de atividades, datado de 9/4/2014, onde também só foram informados contatos semanais via Skype com o Brasil (peça 4, pp. 89 e 92) . Apenas após ter sido cobrado pelo CNPq, em junho/2016 (peça 4, p. 279) , é que o responsável confessou ter ficado só 7 meses no exterior (peça 4, p. 286) .
	Ante o exposto, merecem ser julgadas irregulares as contas do responsável, com sua condenação em débito pelo valor total dos recursos públicos recebidos.
	Quanto à multa do art. 57 da Lei 8.443/1992, embora haja precedentes do TCU não aplicando referida sanção a casos de descumprimento, por bolsista, de termo de compromisso assumido perante o CNPq (Acórdão 8560/2020-TCU-Primeira Câmara e Acórdão 1618/2017-TCU-Segunda Câmara) , o MP de Contas entende que esse tratamento se aplica aos casos de descumprimento decorrente de desistência, insuficiência de desempenho acadêmico e outras situações em que não esteja evidente a má-fé do bolsista, como é o caso em apreço nos autos.
	Portanto, em razão da alta reprovabilidade da conduta do bolsista, concorda-se com a proposta da unidade técnica de que lhe seja aplicada a multa do art. 57 da Lei 8.443/1992."
8.	Estando os autos em meu gabinete, o Sr. Laury Cullen Junior juntou elementos adicionais de defesa.
	É o relatório.

Umberto Abreu Noce (OAB/MG 150.239), representando Laury Cullen Junior

Procurador Júlio Marcelo de Oliveira.

TOMADA DE CONTAS ESPECIAL. BOLSA PARA PÓS-DOUTORADO NO EXTERIOR (PDE). NÃO COMPROVAÇÃO DE PERMANÊNCIA NO PAÍS DE DESTINO, DURANTE A TOTALIDADE DO PERÍODO DE VIGÊNCIA E DE RECEBIMENTO DE BOLSA, SEM QUE HOUVESSE REQUERIMENTO AO CNPQ OU AUTORIZAÇÃO DAQUELA ENTIDADE PARA A VINDA DO BENEFICIÁRIO AO BRASIL. CITAÇÃO. CUMPRIMENTO INTEGRAL DOS OBJETIVOS E METAS PACTUADAS NO TERMO DE CONCESSÃO E ACEITAÇÃO DE APOIO FINANCEIRO. CONTAS REGULARES COM RESSALVA. QUITAÇÃO. ARQUIVAMENTO.

TOMADA DE CONTAS ESPECIAL (TCE)

Secretaria de Controle Externo de Tomada de Contas Especial (SecexTCE).

Cuidam os autos de tomada de contas especial instaurada pelo Conselho Nacional de Desenvolvimento Científico e Tecnológico (CNPq) , em desfavor do Sr. Laury Cullen Junior, em razão da não comprovação de permanência no país de destino, durante a totalidade do período de vigência e de recebimento de bolsa para Pós-Doutorado no Exterior (PDE) , sem que houvesse requerimento ao CNPq ou autorização daquela entidade para a vinda do beneficiário ao Brasil.
2.	A referida bolsa foi pactuada por intermédio do Termo de Concessão e Aceitação de Apoio Financeiro a Projeto Processo 201971/2011-9. A avença foi firmada no valor de R$ 189.439,43, com vigência de 1º/2/2012 a 31/1/2014. O aludido montante foi integralmente repassado pela União.
3.	Após a notificação do responsável sem o saneamento da irregularidade, o CNPq instaurou tomada de contas especial e, ao final, concluiu pela existência de prejuízo correspondente ao valor total repassado, tendo imputado responsabilidade ao Sr. Laury Cullen Junior, na condição de beneficiário.
4.	Submetidos os autos a esta Corte de Contas, autorizei, por meio de despacho, a citação do aludido responsável em razão da " (...) não comprovação de permanência no país de destino durante a totalidade do período de vigência e de recebimento de bolsa para Pós-Doutorado no Exterior (PDE) , sem que houvesse requerimento ao CNPq ou autorização daquela entidade para vinda do bolsista ao Brasil".
5.	Em sua resposta, o defendente:
a)	alegou que concluiu o curso de Pós-Doutoramento, finalizou o projeto de pesquisa e deu retorno científico, acadêmico e social inestimáveis para o país; durante o período de recebimento da bolsa, recebeu os prêmios Rolex Award for Interprize e Whitley Gold Award na área de conservação ambiental;
b)	como evidências do retorno científico ao país, apontou o seu papel como professor na Escola Superior de Conservação Ambiental e Sustentabilidade (Escas) e como pesquisador no Instituto de Pesquisas Ecológicas (IPE) ;
c)	negou que tenha descumprido as obrigações assumidas com o CNPq, ainda que possa ter havido "inobservâncias de formalidades", as quais, no seu entender, não seriam suficientes para se considerar que a finalidade da avença foi desatendida;
d)	enfatizou que o plano de trabalho do curso apresentado ao CNPq previa retornos periódicos ao Brasil para atividades de campo ou para captação de recursos junto a financiadores; elencou como contribuições sociais as ações promovidas pelo IPE na área de preservação ambiental (projeto "Portal do Paranapanema: detetives ecológicos", do qual foi um dos seus fundadores) e a captação de recursos para projetos de desenvolvimento e pesquisa para a conservação da biodiversidade da Mata Atlântica, no interior paulista;
e)	foi reconhecido o vínculo de sua produção científica com o Brasil; aduziu que a produção acadêmica a que se propôs também foi atendida, conforme artigos que nominou; o seu supervisor na Universidade de Columbia reconheceu o cumprimento dos objetivos e a relevância das atividades que realizou no Brasil (mostra cópia de correspondência nesse sentido) ;
f)	o fato de a bolsa paga ter se revertido em resultados para a ciência (artigos e captação de recursos) afasta qualquer prejuízo ao erário; o objetivo da concessão da bolsa foi atingido e ficou evidente sua contribuição para a ciência nacional, para o ensino e para a conservação da biodiversidade brasileira, razão pela qual reiterou que não se poderia falar em prejuízo ao erário ou em irregularidade nas contas;
g)	invocou precedentes do TCU no sentido de que, "mesmo verificada irregularidade formal no cumprimento de obrigações decorrentes da concessão de bolsa de estudos, conclui-se pela regularidade das contas quando verificado retorno da pesquisa financiada" (Acórdão 775/2008-TCU-Segunda Câmara e 2.056/2016-2ª Câmara) ; mencionou julgado do Tribunal que concluiu pela possibilidade de afastamento de débito de ex-bolsistas que não concluíram o curso no exterior, ao provarem terem realizado a disseminação e o desenvolvimento de atividades de relevância para o Brasil conexas às decorrentes da bolsa (Acórdão 4737/2018-TCU-Primeira Câmara) ; 
h)	alegou que o fato de terem sido previstos retornos ao Brasil, em seu plano de trabalho, fez com que ele acreditasse, de boa-fé, que não era necessário comunicar cada retorno realizado; que houve atrasos reiterados no pagamento da bolsa, a demandar que atuasse mais em processos de captação de recursos; que essa quebra de confiança na Administração Pública impediria que se pudesse cobrar o valor integral, conforme pretendido, como se ele houvesse abandonado o curso; e que a condenação à devolução integral de recursos é desproporcional em relação à não comunicação de regresso ao país; assim sendo, solicitou, alternativamente, a redução do valor da cobrança, considerando terem sido cumpridos os objetivos da bolsa percebida.
6.	Ao final, requereu que suas contas fossem julgadas regulares; alternativamente, que elas fossem julgadas irregulares, sem imputação de débito e com aplicação de multa razoável; e, caso se mantenha o débito, que fosse reduzido o valor, em observância aos princípios da razoabilidade e da proporcionalidade. Acrescentou pedido de realização de sustentação oral na sessão de julgamento da presente TCE.
7.	A SecexTCE analisou as alegações apresentadas e concluiu que elas não eram aptas para elidir a ocorrência impugnada. Dessa forma, propôs que as contas do Sr. Laury Cullen Junior fossem julgadas irregulares, com a imputação do débito correspondente ao valor total recebido pelo ex-bolsista e a aplicação da multa do art. 57 da Lei 8.443/1992. O Ministério Público junto ao TCU aquiesceu ao referido encaminhamento.
8.	Estando os autos em meu gabinete, o representante legal do responsável ingressou com elementos adicionais de defesa, contendo novos argumentos e documentação de suporte. Na oportunidade, o ex-bolsista:
a)	aduziu que a sua não permanência no exterior durante todo o período de vigência da bolsa se deu, principalmente, por duas razões: calendário letivo reduzido da Universidade de Columbia; e necessidade de realização de trabalhos de campo, por orientação de seu supervisor;
b)	com vistas a demonstrar o primeiro motivo, juntou documentos contemplando o calendário escolar da Universidade de Columbia; no que se refere ao segundo, anexou documento explicando como se dão trabalhos de campo, em que o pesquisador precisa, necessariamente, estar no local de coleta de dados; 
c)	argumentou que, na maior parte do período letivo da Universidade de Columbia, mais especificamente, 60% do período letivo, nos anos de 2012 e 2013, ele esteve lá presente e, quando não esteve, foi porque retornou ao Brasil para realizar trabalho de campo; e
d)	alegou que, apesar de esporádicos, houve atrasos no pagamento das bolsas a que ele fazia jus durante o período do curso (juntou troca de e-mails com servidores do CNPq mencionando o fato) ; tal circunstância, aliada à impossibilidade de recebimento de qualquer outra remuneração enquanto perdurasse o pagamento das bolas em questão, tornou inviável a sua manutenção no exterior com a sua família pelo período integral.
9.	Feito esse necessário resumo, passo a decidir.
10.	Pelo apurado nos autos, houve o descumprimento do subitem 7.1.1 da Resolução Normativa CNPq 29/2012 (RN-029/2012) e do compromisso assumido no Termo de Concessão e Aceitação de Apoio Financeiro a Projeto Processo 201971/2011-9, que foram estabelecidos nos seguintes termos:
 RN-029/2012
"7.1.1 A vinda do bolsista ao Brasil no período de vigência da bolsa é autorizada pelo CNPq em condições excepcionais, devidamente justificadas. Para avaliação da solicitação, deverá ser apresentada motivação, acompanhada da documentação pertinente."  (Disponível em: < http://cnpq.br/view/-/journal_content/56_INSTANCE_0oED/10157/515690>. Acesso em: 26/11/2020) 
Termo de Concessão e Aceitação de Apoio Financeiro a Projeto
 (...) comprometo-me a:
a) retornar ao Brasil até 90 (noventa) dias após o término da bolsa, aqui residir e permanecer por período não inferior ao da vigência da mesma, exceto quando devidamente autorizado pela diretoria do CNPq, na forma da lei;
b) informar a data do meu retorno ao Brasil ao Serviço de Bolsas Individuais no Exterior (...) "  (peça 4, p. 41) .
11.	Conforme informado pelo próprio Sr. Laury Cullen Junior, o ex-bolsista permaneceu, de fato, no exterior, em atividades internas na Universidade de Columbia em Nova York, nos seguintes períodos (peça 4, p. 286) :
a)	17/7 - 31/11 (2012) : 4,5 meses
b)	12/7 - 28/09 (2013) : 2,5 meses
12.	Como se vê, o pesquisador ficou apenas 7 meses no local de destino, durante o período de 24 meses de duração de sua bolsa de Pós-Doutorado (1º/2/2012 a 31/1/2014) .
13.	Não obstante a frontal violação dessas normas de regência, é preciso analisar os fatos à luz das finalidades almejadas pelo instrumento do apoio financeiro e das próprias circunstâncias relacionadas ao projeto de pesquisa financiado.
14.	Com relação ao primeiro aspecto, é preciso ressaltar que houve o pleno atendimento das metas específicas apresentadas na proposta aprovada pelo CNPq, o que pode ser verificado a partir do exame do extenso relatório técnico final intitulado "Estratégia para Conservação da Onça-Pintada no Alto Rio Paraná" (peça 4, p. 119-234) , elaborado pelo Sr. Laury Cullen Junior, e da própria análise realizada pelo órgão concedente sobre as atividades e os resultados alcançados (peça 4, p. 235) .
15.	Transcrevo a seguir a avaliação efetivada pelo CNPq a respeito do material apresentado (com retificações de forma) :
Segundo o plano de trabalho original apresentado pelo acadêmico, foi desenvolvida uma sequência de atividades durante o período de Janeiro de 2012 a Dezembro de 2014. Ressalta-se ainda que, por recomendação dos respectivos coordenadores nacionais (Dr. Claudio Valladares Pádua, IPÊ - Instituto de Pesquisas Ecológicas) e internacional (Dr. Don Melnick, Universidade de Columbia, USA) a inclusão de outras atividades complementares, fazendo com que o candidato superasse metas pré-estabelecidas durante o período de vigência da bolsa. Toda infraestrutura, escritórios e apoio logístico para o desenvolvimento das atividades do candidato foi oferecida pelo CEES (Center for Environment, Economy and Society) da Universidade de Columbia em Nova York (http://cees.columbia.edu/) . 
Além, do candidato, entre outros "Visiting Scholars" que já passarem pelo mesmo centro estão, João Paulo Capobianco, Peter May, Ralph Ashton e Walter Boer. http://cees.columbia.edu/about-us.
Plano de Manejo de Metapopulação para a Onça Pintada (Panthera onca) , no Corredor de Biodiversidade do Rio Paraná:
Vale lembrar que umas das principais metas propostas pelo candidato era a consolidação de uma sólida base de conhecimentos para fundamentar a elaboração de um plano de manejo integrado para a Onça-Pintada (Panthera onca) na paisagem fragmentada da Mata Atlântica do Interior. Formada por um mosaico de paisagem, esta região abriga uma das últimas populações consideráveis dos grandes e médios felinos neotropicais no ameaçado ecossistema da Mata Atlântica do Interior. Dados biológicos da espécie foram obtidos durante mais de 10 anos de estudo e incorporados a um Sistema de Informações Geográficas (SIG) , possibilitando o seu cruzamento com dados de ocupação do solo e de estrutura da paisagem nesta região considerada de alta prioridade para a conservação da biodiversidade brasileira. De posse destas informações, foi possível o desenvolvimento de modelos metapopulacionais e análises de viabilidade populacional, inclusive gerando cenários de manejo conservacionista e avaliando seus efeitos para a conservação da espécie em questão. 
Em co-autoria com o Dr. Resit Akçacaya e outros colaboradores, o candidato, como autor principal, ou não, enviou os resultados na forma de artigos científicos para publicação em vários periódicos nacionais e internacionais. Vale ressaltar que todo esse trabalho é associado a um grande plano de restauração de paisagens e envolvimento comunitário no Pontal do Paranapanema, que sob a coordenação técnica e científica do candidato, culminou em 2013 com a implementação de 1000 ha de florestas, no maior corredor florestal já implementado na Mata Atlântica Brasileira, interligando o Parque Estadual do Morro do Diabo a Estação Ecológica do Mico Leão Preto, no extremo oeste Paulista."  (grifos acrescidos)  
16.	O alcance dos resultados da pesquisa também foi registrado pelo Professor Doutor Don J. Melnick, da Universidade de Columbia, que, na condição de supervisor dos trabalhos, assim se manifestou (em tradução livre) (peça 4, p. 114) :
 (...) o Dr. Laury Cullen Jr. completou com sucesso sua bolsa de pós-doutorado na Universidade de Columbia sob minha supervisão no Departamento de Ecologia, Evolução e Biologia Ambiental.
O Dr. Cullen passou vários períodos de tempo na cidade de Nova York na Columbia University de 2012 a 2014. Durante esse tempo, ele colaborou com pesquisadores da Tufts University, Stony Brook University, Eco Health Alliance, Wildlife Conservation Society e Smithsonian Institution. Dessas colaborações surgiram muitos artigos, relatórios técnicos, apresentações científicas e análises críticas de dados.
Todo esse trabalho avançou nossa compreensão da biologia populacional de onças-pintadas e a relação dessa biologia com as paisagens mutáveis nas quais que as onças se encontram. 
Não tenho dúvidas de que o trabalho que o Dr. Cullen concluiu durante sua bolsa de pós-doutorado ajudará na conservação de onças-pintadas no Brasil e, além disso, também terá um efeito positivo sobre muitas outras espécies que ocupam a área de distribuição do jaguar."
17.	Sendo assim, é inegável que o ex-bolsista atingiu os objetivos pretendidos pelo instrumento de fomento em análise, de forma que houve o retorno esperado do investimento realizado com os recursos federais.
18.	No que se refere às circunstâncias nas quais ocorreu a violação das regras especificadas pelo CNPq, observo que o Sr. Laury Cullen Junior permaneceu no exterior durante o período total de 7 meses, nos anos de 2012 e 2013. 
19.	Considerando que o ano acadêmico da Universidade de Columbia dura aproximadamente 7 meses - de 22/1 a 10/5 e de 3/9 a 13/12 -, conforme a documentação juntada pelo responsável a título de elementos adicionais de defesa (peça 48) , é possível afirmar que o ex-bolsista ficou nos Estados Unidos, em verdade, metade do período de atividade acadêmica da universidade durante a vigência da bolsa.
20.	Dentre as justificativas apresentadas pelo responsável, dou destaque à de que o objeto de pesquisa abrangia pesquisas de campo, que teriam sido realizadas durante o período em que permaneceu no Brasil. 
21.	A meu juízo, tal assertiva não explica de modo satisfatório a não permanência do ex-bolsista em 50% do período letivo da universidade, uma vez que, conforme diversos trechos do plano de trabalho do projeto apresentado, a pesquisa iria se servir de "dados biológicos da espécie obtidos durante o estudo de Doutorado do candidato em questão, complementados por informações atualizados dos projetos em andamento em campo"  (peça 4, p. 53) .
22.	Ademais, o pesquisador parecia contar com uma equipe de campo no Brasil, com a qual pretendia se reunir de forma remota, como se verifica na seguinte passagem do plano de trabalho mencionado (peça 4, p. 55) : 
"Através de reuniões semanais via Skype com sua equipe de campo no Brasil, o candidato manterá reuniões semanais de planejamento, objetivando a excelência na continuidade de suas pesquisas e desenvolvimento de seus projetos de campo."
23.	Não obstante, compreendo que o descumprimento da obrigação acessória do ex-bolsista, de permanecer no exterior não prejudicou o andamento do projeto de pesquisa e o alcance dos resultados esperados, como se depreende da avaliação realizada pelo supervisor dos trabalhos na Universidade de Columbia e pelo próprio CNPq. 
24.	Diante desse quadro, reputo de extremo rigor a imputação de débito ao responsável, que realizou todas as atividades finalísticas, cumpriu todas as metas pactuadas e, ao final, alcançou o resultado esperado pela pesquisa, qual seja, a elaboração do Plano de Manejo de Metapopulação para a Onça Pintada, no Corredor de Biodiversidade do Rio Paraná.
25.	Não se pode olvidar que o termo de concessão de bolsa de pesquisa contempla, predominantemente, uma obrigação de resultado, com um dever principal e outros acessórios. No caso, o pesquisador descumpriu uma obrigação acessória, instrumental ao melhor andamento dos trabalhos, tendo atendido a contento o escopo principal do financiamento realizado pelo CNPq.
26.	Poder-se-ia aventar o julgamento das contas do Sr. Laury Cullen Junior pela irregularidade, sem imputação de débito e com aplicação de multa do art. 58, inciso I, da Lei 8.443/1992. 
27.	Todavia, compulsando a jurisprudência desta Casa, observo que o Tribunal tem julgado regulares ou regulares com ressalva as contas dos responsáveis, quando há a contribuição do ex-bolsista ao país com a disseminação dos conhecimentos auferidos, em que pese o descumprimento de obrigações muito mais graves, como a apresentação de exemplar da tese e do certificado de conclusão do curso (Acórdão 12495/2016-TCU-Segunda Câmara, 2.056/2016-2ª Câmara, 6.045/2013-2ª Câmara, 352/2006-2ª Câmara, 3.347/2011-1ª Câmara e 1.971/2006-1ª Câmara) .
28.	Sendo assim, em homenagem aos deveres de uniformidade e de coerência que devem permear as deliberações desta Corte de Contas, reputo pertinente julgar regulares com ressalva as contas do responsável, em razão do atendimento do benefício esperado no Termo de Concessão e Aceitação de Apoio Financeiro a Projeto Processo 201971/2011-9 e da contribuição do ex-bolsista ao país, com a disseminação dos conhecimentos auferidos, não obstante a violação do subitem 7.1.1 da Resolução Normativa CNPq 29/2012.
29.	Assinalo que o advogado do Sr. Laury Cullen Junior manifestou, de forma antecipada, por ocasião das alegações de defesa apresentadas, pedido de sustentação oral. Considerando a competência do presidente do Colegiado para dispor sobre a matéria, informo que determinei, por meio de minha assessoria, que fosse dada ciência do requerimento àquela autoridade, de forma a possibilitar a apreciação do pedido, nos termos do art. 168 do Regimento Interno.
30.	Diante de todo o exposto, voto por que seja adotada a deliberação que ora submeto a este Colegiado.
TCU, Sala das Sessões Ministro Luciano Brandão Alves de Souza, em 1 de dezembro de 2020.
BENJAMIN ZYMLER 
Relator